【裁判字號】    94,訴,54
【裁判日期】    950203
【裁判案由】    偽造有價證券
【裁判全文】
臺灣嘉義地方法院刑事判決                94年度訴字第54號
公  訴  人  臺灣嘉義地方法院檢察署檢察官
被      告  己○○
選任辯護人  林國一律師
上列被告因偽造有價證券案件，經檢察官提起公訴（94年度發查
偵字第3、4號），及移送併辦（臺灣高雄地方法院檢察署94年度
偵字第5050號），本院判決如下：
    主  文
己○○無罪。
    理  由
一、公訴意旨略以：被告己○○基於意圖為自己不法所有之概括
    犯意，自民國九十二年七月間某日起至同年十月間某日止，
    以電話向新穗耕企業有限公司（下稱新穗耕公司）訂購磁磚
    及週邊商品，使新穗耕公司不疑有他，陷於錯誤，而陸續出
    貨價值達新臺幣（下同）三十萬六千四百六十五元之貨物予
    己○○，己○○為取信新穗耕公司，竟盜用丁○○之印鑑章
    ，以偽造「丁○○」為發票人、支票號碼OC340058號、票載
    發票日92年10月25日、面額15萬元、付款人為華南商業銀行
    股份有限公司潮州分行（下稱華南銀行潮州分行）之支票一
    紙（下稱系爭支票），並持向新穗耕公司用以支付貨款，足
    生損害於丁○○及新穗耕公司。因認被告涉犯刑法第二百零
    一條第一項之偽造有價證券罪嫌。
二、按犯罪事實應依證據認定之，無證據不得推定其犯罪事實；
    又不能證明被告犯罪者，應諭知無罪之判決，刑事訴訟法第
    一百五十四條、第三百零一條第一項分別定有規定。次按事
    實之認定，應憑證據，如未能發現相當證據，或證據不足以
    證明，自不能以推測或擬制之方法為裁判基礎；又認定犯罪
    事實所憑之證據，雖不以直接證據為限，間接證據亦包括在
    內；然而無論直接或間接證據，其為訴訟上之證明，須於通
    常一般之人均不致有所懷疑，而得確信其為真實之程度者，
    始得據為有罪之認定，倘其證明尚未達到此一程度，而有合
    理之懷疑存在時，即無從為有罪之認定。最高法院四十年臺
    上字第八六號判例、七十六年臺上字第四九八六號判例可資
    參照。本件公訴人認被告涉有刑法第二百零一條第一項之偽
    造有價證券罪行，無非以（一）證人丁○○、丙○○（丁○○之母）、乙○○（丁○○之男友）證述被告未獲丁○○授
    權開立支票等，及（二）被告各於九十二年十一月二十四日
    、九十三年一月一日簽名、並載明未獲丁○○同意私開支票
    等內容之切結書二份為據（臺灣嘉義地方法院檢察署93 年
    度發查字第38號卷【下稱發查卷】第110頁、發查字第858
    號卷第25頁、97頁及98頁）。
三、訊據被告固不否認確有持丁○○印鑑章開立系爭支票，並持
    以向新穗耕公司訂購磁磚及週邊商品、及獲運送至其所經營
    之侏羅山休閒農場，系爭支票係被告從華南銀行屏東潮州分
    行請領丁○○帳戶之支票簿內其中一張支票，並曾於九十二
    年十一月二十四日、九十三年一月一日親筆簽章之切結書二
    份，系爭支票即為切結書內所載支票之一等事實，惟堅決否
    認有何偽造有價證券犯行，辯稱：（一）其與丁○○於九十
    二年四月間，協同丙○○、乙○○至華南銀行潮州分行請領
    支票簿，嗣因支票簿尚未批准，丁○○乃交付支票印鑑章並
    授權其待日後批准後持章領用支票簿及開立支票，嗣被告於
    九十二年四月二十一日與丙○○前往請領第一本支票簿。（
    二）被告係侏羅山休閒農場合夥負責人，其於九十三年三月
    間與丙○○同居，丁○○、丙○○、乙○○要求參與經營而
    參與侏羅山休閒農場之籌備、施工，被告該時個人支票又已
    遭拒絕往來，丁○○始同意其開立支票，支付侏羅山休閒農
    場工程款。（三）其於九十二年十一月二十四日、九十三年
    一月一日簽名書立冒用丁○○名義簽發二本支票簿支票之切
    結書，係在非自願情形下書立等語。
四、經查：
（一）被告如何於前揭時、地，持丁○○印章開立丁○○名下華
      南銀行潮州分行帳戶000000000000號之系爭支票，向新穗
      耕公司訂購磁磚及週邊商品、並獲運送至侏羅山休閒農場
      ，嗣系爭支票因存款不足及拒絕往來戶退票等情，既經被
      告於偵審中自白在卷，核與告訴人新穗耕公司指訴相符，
      並經證人丁○○於偵審中證述明確，復有系爭支票及退票
      理由單各一紙附卷可佐（發查字第38號卷第4頁）；又華
      南銀行潮州分行丁○○帳號（000000000000號）支票簿二
      本各二十五張支票，分別於九十二年四月二十一日（支票
      號碼：0000000至340075號）、同年七月十日（0000000
      號至0000000號）領用後，均係由被告持丁○○支票印鑑
      章蓋立簽發，共兌現支票十三張，退票二十七張等事實，
      亦經被告於偵審中自白不諱，復有華南銀行潮州分行以九
      十三年八月六日（93）華潮存字第217號函覆及所附往來
      明細表、領用支票備查簿、退票明細表、兌領支票十三張
      、退票理由單二十七張等影本在卷可按（發查字第858號
      卷第44頁至50頁）及證人即華南銀行潮州分行辦事員張淑
      敏於偵查中提出之支票登記簿、查詢單、支票領用單等影
      本各二紙為證（發查字第858號卷第81至89頁）為證，核
      與被告自白相符，均堪認定。
（二）公訴人固據證人丁○○、丙○○、乙○○證詞、被告書立
      承認冒名簽發支票之切結書二紙為據，惟證人丁○○雖迭
      於偵審中到庭證稱：其並非被告之乾女兒，亦未授權或同
      意被告以她名義簽發支票、或將支票印鑑章交予被告保管
      ，切結書係被告承認冒名簽發支票等語（發查字第 858號
      卷第67、68頁、本院卷第165至179頁），證人丙○○、乙○○於偵審中到庭亦為相同證述（發查字第858號卷第92
      頁、本院卷第179至193頁、第193頁至199頁），惟證人丁○○是否確有授權被告開立支票，攸關前開二十七張退票
      支票票據債務責任之歸屬，究由被告或丁○○負擔，利害
      關係相反，而證人丙○○、乙○○又為證人丁○○之母、
      男友，其證詞不無迴護可能，另切結書既屬審判外傳聞證
      據，又僅簽名部分為被告所書立，既為被告否認其任意性
      及真實性，自難逕依前開事證認定被告有偽造支票之情事
      。
五、再查：
（一）被告辯稱請領丁○○之第一本支票簿時，丙○○有共同前
      往華南銀行潮州分行領用一情，業經華南銀行潮州分行以
      九十三年八月六日（93）華潮存字第217號函覆「係由丙○○（存戶母親）陪同己○○帶原留印鑑蓋章由己○○會
      簽領回」一情明確（發查字第858號卷第44頁），證人即
      該華南銀行潮州分行承辨人員張淑敏於偵查中證稱：「（
      問：己○○領用支票時，丙○○有無陪同在場？）時間太
      久，我不記得，但丙○○有打電話來問過可否使用丁○○
      的支票，我詢問過我們主管後，主管同意給票，我才依據
      規定核發空白支票，我後來再跟他聯絡票款的事情時，在
      電話中丙○○有告訴我說，【支票的事情都跟他的朋友己○○聯絡就可以了】，還告訴我己○○行動電話號碼，．
      ．．我就打行動電話給己○○要他處理票款的事情」（本
      院卷第79頁）等語明確，核與其提出之支票領用單上「代
      領人」欄，確係記載「己○○」一情相符（發查字第858
      號卷第88、89頁），參以證人張淑敏於偵查中到庭證述：
      「（問：貴行核發空白支票流程為何？）依照我們銀行實
      務手冊的規定，只要核對原留印鑑章符合即可核發空白支
      票，不須本人到場，由他人代領，也不須出具委任狀」明
      確，並提出華南商業銀行實務手冊一份為證（發查字第
      858號卷第79頁、第85頁至87頁），其證述核發支票簿流
      程（僅審查印鑑章）確屬合於規定，其證述與華南銀行潮
      州分行前開函文內容相符，自屬可信之證述。
（二）證人丙○○固於偵審中到庭證稱：並未曾陪同己○○前往
      領支票簿云云。被告則再辯稱：於九十二年四月協同丁○○、丙○○、乙○○至華南銀行潮州分行請領丁○○支票
      簿時，因尚未批准，丙○○有親自書寫華南銀行潮州分行
      承辦人員名字「淑敏」及其聯絡電話「0000000－000」之
      紙條交付被告，以利其日後支票簿批准時，被告自行與承
      辦人員聯絡等語（本院卷第35頁），並提出前開紙條影本
      一張為證（本院卷第47頁）及於審理中提出紙條原本（本
      院卷第183頁），經證人丙○○於審理中結證稱：上開紙
      條上「淑敏」及其聯絡電話「0000000－000」之筆跡確係
      其書寫，且有交給被告，且係在向華南銀行潮州分行詢問
      可否領取支票簿之前交給被告等語明確（本院卷第189 頁
      ），另證稱：寫下該紙條係因之前有一萬多元票款未支付
      ，在九十年間銀行人員「淑敏」通知其未支付，始要求被
      告打電話給「淑敏」清償之事云云（本院卷第183頁），
      惟嗣又證稱：被告曾載伊、丁○○至華南銀行潮州分行請
      領支票簿，但行員「淑敏」告訴伊有一筆一萬二千多元帳
      款未清，無法給支票簿，故請被告與「淑敏」聯絡云云（
      本院卷第186頁），惟僅一萬多元之帳款，何須特別委由
      被告清償？況證人丙○○又證稱有告訴「淑敏」被告之行
      動電話號碼（本院卷第191頁），惟其僅係委由被告處理
      一萬二千多元債務，何須將被告之電話號碼特別告知行員
      ？證人丙○○又證稱：行員事後未知該一萬多元帳款處理
      情形，自己亦未去問，被告亦未告訴是否處理好等語（本
      院卷第191頁），其就申請支票簿准許與否之重要關鍵事
      務，毫未置問，殊與常情有違；遑論證人丁○○於本院審
      理時證稱：其自九十年之後即未再開過支票簿（本院卷第
      163頁）等語明確，則丙○○證稱九十年間協同丁○○、
      被告至華南銀行潮州分行請領支票簿云云，顯屬子虛，其
      前開證述顯無可採信，足見前開紙條確係證人丙○○書立
      ，委由被告與華南銀行潮州分行承辦人員張淑敏聯絡請領
      前開支票簿所用，再參諸前揭華南銀行潮州分行函文、證
      人張淑敏證詞，被告辯稱確曾與丙○○於九十二年四月二
      十一日至華南銀行潮州分行，持丁○○印鑑章一同請領丁○○支票簿等情，自堪認定為真。
（三）就被告請領支票簿之印鑑章是否為丁○○交付一節，被告
      另辯稱：第一次請領支票簿時，於九十二年四月間開車與
      丁○○、丙○○、乙○○三人先前往全民醫院拿身分證，
      再至華南銀行潮州分行請領支票簿，因支票簿尚未批准，
      丁○○乃交付支票印鑑章予被告，並授權其待日後批准後
      持以領用支票簿等情（本院卷第193、2 29頁及辯護狀）
      ，經查：證人丁○○於九十二年一月八日至同年一月十一
      日至屏東縣潮州鎮全民醫院住院，嗣將身分證留於該院，
      迄同年七月以後始由醫院寄還等情，業經全民醫院於九十
      四年十一月二十三日以全民醫字第94050號函覆明確（本
      院卷第125頁），證人乙○○證稱：曾與丁○○前往全民
      醫院欲拿回身分證，但因未繳錢而未果等語（本院卷第
      197頁），參以證人丁○○身分證留於全民醫院期間為九
      十二年一月十一日至同年七月之間，丁○○又於九十二年
      四月九日申請補發身分證，有身分證影本一份存卷足參（
      本院卷第243頁），被告辯稱於九十二年四月間曾開車與
      丁○○、丙○○、乙○○三人前往屏東縣潮州鎮全民醫院
      拿身分證一情，確實有據。其次，證人丁○○固到庭證稱
      ：其未曾將印鑑章交予被告，其係於九十二年間搬至台北
      居住，印鑑章有時留在屏東家中、有時在台北，屏東住處
      房子又委託被告出售，被告可能至其家中竊取其印鑑章云
      云（本院卷第164至171頁），證人丙○○則證稱房子係在
      九十三年十二月間賣出等語（本院卷第190頁），則證人
      丁○○自九十二年間遷居台北，房子又委託出售，豈有將
      隨身攜帶之印鑑章長期置於該屋之理？惟又證稱其家中僅
      有二把鑰匙，自己有數個印章等語（本院卷第167頁），
      縱被告蓄意竊取丁○○印章，如何啟門而入，又如何分辦
      何者為華南銀行潮州分行支票印鑑章？況其又證稱：申請
      支票帳戶後，支票印鑑章及存摺有時交由其母親保管（本
      院卷第173頁）、如其母親持其印章開立支票，均在其面
      前把支票拿走，但由其親自蓋章，其母親會在其面前寫下
      票面金額（本院卷第166頁），則其印章有何遭被告竊取
      之可能？又如非丁○○交付印章並同意其代領支票簿，被
      告何能知悉丁○○於華南銀行潮州分行之支票帳號？是證
      人丁○○、丙○○前開證述自無足採，再核諸前揭認定之
      丙○○確有與被告共同請領支票簿情事，則被告確係於九
      十二年四月間，獲丁○○交付其印鑑章以請領支票簿一節
      ，當屬真實無疑。
六、就被告持印鑑章開立含系爭支票之支票簿，係獲丁○○授權
    一節，被告續辯稱：丁○○交付其印鑑章請領支票簿，係因
    該時與嘉義市國堡飯店負責人甲○○合夥興建侏羅山休閒農
    場，工程為被告承包，該時與丙○○同居，丁○○、乙○○
    稱其「爸爸」，因丁○○、丙○○、乙○○要求參與經營而
    參與侏羅山休閒農場之籌備、施工，因被告該時個人支票已
    遭拒絕往來，丁○○始授權同意其開立支票，支付侏羅山休
    閒農場之工程款等語，並提出有股東協議書、侏羅山休閒農
    場合約書各一份在卷可參（本院卷第91至93頁），就被告該
    時與甲○○合資夥興建侏羅山休閒農場，工程為被告承包一
    節，堪先認定。至證人丁○○固到庭證稱：否認有參與侏羅
    山休閒農場經營，僅有參觀工地，參觀期間住於嘉義國堡飯
    店僅約五天云云（本院卷第163、168頁），惟證人乙○○於
    本院結證稱：確有與丁○○在侏羅山休閒農場幫忙三、四個
    月，做設計規劃，並未支薪，丙○○有參與籌備處的工作，
    被告有答應侏羅山休閒農場成立後要讓其與丁○○、丙○○
    設攤位，在嘉義國堡飯店住宿，期間曾以自己妹妹名義申請
    兩支電話做為侏羅山休閒農場籌備處使用等語明確（本院卷
    第195至197頁），另證人庚○○（於九十二年五月間在侏羅
    山休閒農場擔任泥水工）、戊○○（自九十二年五月間起擔
    任侏羅山休閒農場工程之監工及驗收）、壬○○（自九十二
    年五月間起擔任侏羅山休閒農場園藝工）均於本院結證稱：
    在工地有看過丁○○、丙○○、乙○○，該三人會指揮其等
    工作，丁○○、乙○○稱被告為爸爸，認為丙○○為被告之
    妻等語明確（本院卷第205、209、214頁），證人庚○○復
    證稱：其與其他師傅、鐵工均住在國堡飯店期間，丙○○與
    被告同住一間，丁○○、乙○○同住一間，被告有以丁○○
    之支票作為工資且未跳票等語明確（本院卷第205至206頁）
    ；證人戊○○更證稱：乙○○稱被告有要將一部分攤位給丙○○母女作為賣場等語甚詳（本院卷第209頁），復有國堡
    飯店支出明細表及收據附卷可佐（發查字第25號卷第103、
    104 頁），前開證人證詞，自屬可採；又自前情觀之，證人
    丁○○、丙○○、乙○○如無利可圖，豈有未支薪而在侏羅
    山休閒農場參與籌備或指揮施工之理？衡以被告與丁○○、
    丙○○、乙○○稱呼之親暱，丙○○與被告同居之情事，參
    以證人丙○○證稱在九十二年十一月前之四、五個月，被告
    曾陸續匯款約二十餘萬元予丙○○，改善其經濟（本院卷第
    187 頁），有被告提出為丙○○支付之生活費及房租、車貸
    、律師費用等收據八紙為證（發查字第25號卷第97至101頁
    ），又該匯款時間適與丁○○、丙○○、乙○○在工地參與
    期間相符，被告辯稱丁○○、丙○○、乙○○有參與侏羅山
    休閒農場之投資一情，洵非無據；況被告使用丁○○支票簿
    所開立之四十張支票，其中兌現之十三張支票，金額高達七
    十四萬六千六百五十元，有華南銀行潮州分行函覆之往來明
    細表一份可參（發查字第858號卷第44、45頁），倘被告果
    有偽造支票之犯意，何須支付該十三筆票款？再佐以前揭認
    定之證人丁○○曾交付印鑑章予被告，丙○○協同被告前往
    請領支票簿等情，被告辯稱丁○○有授權同意其於侏羅山休
    閒農場工程款範圍內，開立支票簿之支票等請，殊與情理無
    違，被告前開所辯，自堪採信而認為真實。
七、被告就所簽立切結書二份，載明係冒用丁○○之支票一節，
    辯稱係遭強迫簽立，因在屏東簽立第二份切結書前一晚，自
    台北教會離開南下時，係乘座乙○○友人之福斯汽車同行（
    車內有被告、丁○○、乙○○及其二名友人），至侏羅山休
    閒農場後，由不知情戊○○帶乙○○取走被告之賓士汽車，
    再由乙○○開賓士車載被告，其二名友人開福斯汽車，限制
    被告之行動自由等語，經查：證人乙○○證稱確係於前開時
    、地，邀同二名友人同行，且至嘉義取走賓士汽車後，未讓
    被告開車等語明確（本院卷第198至200頁），又經證人戊○○證述前情明確，並證述其帶乙○○去牽車時，被告在福斯
    廂型車內均未下車等語甚詳（本院卷第211頁），參以丁○○與被告間之票據糾紛何須乙○○二名友人遠自台北同車至
    屏東？又何須深夜至嘉義取走被告之賓士車？另參以切結書
    內容均係丁○○自行打字列印，被告謂其簽立切結書過程非
    出於自願一情，尚非無據；再參諸前揭認定被告簽立丁○○
    支票簿之支票確獲丁○○授權同意，且如被告係盜用支票，
    何須兌現其中十三張之金額等情事觀之，前開切結書內容，
    就認定被告確係有偽造丁○○支票之犯行，委無達到一般人
    均足懷疑之程度甚明。另公訴人請求傳訊證人即教會牧師李
    維心，以證明被告在台北教會時曾在牧師前承認有盜用丁○○支票待證事實，本院審諸被告於自台北教會離開當日，即
    與丁○○、乙○○、及乙○○二名友人南下，依前揭說明，
    被告縱有此陳述，不無受脅迫而有證據能力之任意性瑕疵，
    其在教會時之陳述雖係審判外自白，惟未獲其他補強證據佐
    證，再衡以被告使用丁○○交付印鑑章及支票簿確獲授權，
    業經諸般證據認定如前，自無再傳訊證人李維心以證明被告
    審判外自白之必要，併予敘明。
八、至於被告嗣後再自行持印鑑章前往請領第二本支票簿後，再
    持印鑑章開立之票款，亦在前揭工程款之授權範圍內，被告
    亦無逾越丁○○授權開立支票之情事，亦堪認定。
九、綜上，被告前開所辯，既均屬可採，被告開立丁○○支票既
    獲丁○○授權，證人丁○○縱未預料被告嗣後經濟拮据而無
    力支付票款，致新穗耕公司未獲給付貨款，及丁○○因須負
    擔未清償票款之票據責任，均屬民事糾葛，宜循民事程序途
    徑處理，尚難認被告開立系爭支票支付貨款，有何偽造有價
    證券犯行或係對新穗耕公司有何詐欺情事，此外又無其他積
    極證據足資證明被告有何公訴人所指之前開犯行，且間接證
    據亦未達一般人皆無所懷疑之程度，揆諸前揭說明，自不得
    逕以利害相反之證人丁○○、丙○○、乙○○之片面之指訴
    及間接證據之切結書二份，即推測或擬制被告犯行確實存在
    ，自應為無罪之諭知，以免冤抑。
十、併辦意旨略以：被告基於意圖為自己不法之所有，於九十二
    年六月間某日，在高雄縣鳳山市友人丁健生之住處內，向辛○○表示其為嘉義縣民雄鄉諸羅山休閒農場之股東，擬將上
    開農場之水電工程交予告訴人承攬，使辛○○陷於錯誤，而
    與被告簽立施作上開農場水電工程之合約，雙方並約定每施
    作上開水電工程至一段落便可請款。詎辛○○於九十二年七
    月底及同年八月底分別向被告請款二十六萬八千四百九十元
    、十二萬三百五十元時，被告均未依約付款，經辛○○一再
    催討下，被告始交付以「丁○○」為發票人、支票號碼為Ｏ
    Ｃ340062號、票載發票日92年11月10日、面額十八萬五千元
    、付款人為華南銀行潮洲分行之支票一紙，交付辛○○以清
    償所積欠之工程款，足生損害於丁○○及辛○○，因認被告
    涉犯刑法上偽造有價證券罪嫌等語。查被告經起訴之偽造有
    價證券部分，既經本院為無罪判決之諭知，則併辦部分與前
    開已起訴部分，即難認有何連續犯或牽連犯之裁判上一罪關
    係，本院自無從併予審究，自應退回原檢察署另行偵辦，併
    此敘明。
據上論斷，應依刑事訴訟法第三百零一條第一項，判決如主文。
本案經檢察官侯德人到庭執行職務
中    華    民    國    95    年    2     月    3     日
                  刑事第一庭審判長法  官  許進國
                                  法  官  張道周
                                  法  官  蔡廷宜
以上正本證明與原本無異。
如不服本判決，應於判決送達後10日內，向本院提出上訴狀。
中    華    民    國    95    年    2     月    3     日
                                  書記官  蕭琪男


司法院資訊處製作；財團法人民間司法改革基金會備份。
